【裁判字號】    96,重訴,756
【裁判日期】    970319
【裁判案由】    確認買賣關係不存在等
【裁判全文】
臺灣臺北地方法院民事判決             96年度重訴字第756號
原      告  華南商業銀行股份有限公司
法定代理人  甲○○
訴訟代理人  侯水深律師
            張沐芝律師
被      告  丙○○
            戊○○
共      同
訴訟代理人  徐鈴茱律師
被      告  乙○○
訴訟代理人  吳宏城律師
被      告  皓克科技有限公司
                        之2
法定代理人  丁○○
訴訟代理人  吳臾夢律師
上列當事人間請求確認買賣關係不存在等事件，本院於民國97年
3月5日言詞辯論終結，判決如下：
    主      文
原告之訴駁回。
訴訟費用由原告負擔。
    事實及理由
一、原告起訴主張：
  (一)訴外人鼎容股份有限公司（下稱鼎容公司）陸續向原告借款
    35筆，合計新臺幣（下同）68,051,804元，並有其餘信用狀
    墊款，嗣該公司於民國95年8 月11日發生退票遭票據交換所
    公告為拒絕往來戶，且僅繳息至95年8 月15日。而被告丙○○、戊○○分別為鼎容公司之董事、監察人，並分別為鼎容
    公司負責人鄧雲台之配偶與妹妹，且均為鼎容公司上開借款
    之連帶保證人，明知鼎容公司財務狀況惡化，即將失去給付
    能力，為脫免財產被強制執行，被告丙○○竟於95年8 月15
    日將其所有如附表一所示之不動產所有權以買賣為登記原因
    移轉予被告乙○○，被告戊○○則於95年8 月16日將其所有
    如附表二所示不動產之所有權以買賣為登記原因移轉予被告
    皓克科技有限公司（下稱皓克公司）。
  (二)被告丙○○與戊○○將附表一、二所示不動產移轉之行為，
    僅係為脫免強制執行程序而為之更名登記，至於以買賣為登
    記原因，係為符合土地登記規則相關法令移轉原因之形式要
    件，於實質上根本無該等買賣契約或不動產所有權之移轉契
    約存在。是請求確認被告間之買賣關係暨所有權移轉登記關
    係均不存在。退步言之，倘鈞院認為系爭買賣契約及所有權
    移轉登記契約形式上存在，惟附表一、二所示不動產之移轉
    登記行為，係基於通謀虛偽意思表示，亦即以假買賣為原因
    將該不動產之所有權移轉而為脫產行為，依民法第87條第 1
    項前段規定，其意思表示無效，故系爭買賣關係及不動產所
    有權移轉契約亦不存在。而原告為被告丙○○、戊○○之債
    權人，請求確認被告間之買賣契約暨所有權移轉登記關係均
    不存在，自屬有理。又被告丙○○、戊○○得本於所有權請
    求被告乙○○、皓克公司塗銷系爭不動產之移轉登記，惟被
    告丙○○、戊○○怠於行使權利，原告本於債權人之地位，
    依民法第242 條規定，代位被告丙○○、戊○○請求被告乙○○、浩克公司將附表一、二所示不動產所有權移轉登記予
    以塗銷，回復為被告丙○○、戊○○所有。
  (三)又前開買賣行為雖有買賣契約之外觀，但無對價關係，故實
    質上等同贈與行為，原告為被告丙○○、戊○○之債權人，
    因其買賣行為有害原告之債權，依民法第242條第1項規定，
    原告亦可請求撤銷贈與契約及所有權移轉契約，並依同法第
    242 條規定代位被告丙○○、戊○○請求被告乙○○、皓克
    公司將附表一、二所示不動產所有權移轉登記予以塗銷，回
    復為被告丙○○、戊○○所有。末按被告丙○○、乙○○間
    ，以及被告戊○○與皓克公司間縱認有買賣契約，惟被告乙○○、皓克公司係以不相當之代價取得附表一、二所示不動
    產所有權，其行為有害於原告之債權，且其等均明知該情事
    ，是原告另依民法第244條第2項之規定，請求撤銷買賣契約
    及所有權移轉契約，並依同法第242 條規定代位被告丙○○
    、戊○○請求被告乙○○、皓克公司將附表一、二所示不動
    產所有權移轉登記予以塗銷，回復為被告丙○○、戊○○所
    有。並先位聲明：(一)確認被告丙○○、乙○○就附表一所示
    土地及建物所為買賣契約關係暨所有權移轉登記契約關係不
    存在、(二)被告乙○○應將附表一所示之土地及建物於95年 8
    月15日經臺北市松山地政事務所以買賣為登記原因所為之所
    有權移轉登記予以塗銷、(三)確認被告戊○○、皓克公司就附
    表二所示之土地及建物所為之買賣契約關係暨所有權移轉契
    約關係均不存在、(四)被告皓克公司應將附表二所示之土地及
    建物於95年8 月16日經臺北縣汐止市地政事務所以買賣為登
    記原因所為之所有權移轉登記予以塗銷；以及第1 備位聲明
    ：(一)被告丙○○、乙○○就附表一所示土地及建物所為之贈
    與約關係暨所有權移轉契約應予撤銷、(二)被告乙○○應將附
    表一所示之土地及建物於95年8 月15日經臺北市松山地政事
    務所以買賣為登記原因所為之所有權移轉登記予以塗銷、(三)
    被告戊○○、皓克公司就附表二所示之土地及建物所為之贈
    與契約暨所有權移轉契約應予撤銷、(四)被告皓克公司應將附
    表二所示之土地及建物於95年8 月16日經臺北縣汐止市地政
    事務所以買賣為登記原因所為之所有權移轉登記予以塗銷；
    第2 備位聲明：(一)被告丙○○、乙○○就附表一所示土地及
    建物所為之買賣契約關係暨所有權移轉契約應予撤銷、(二)被
    告乙○○應將附表一所示之土地及建物於95年8 月15日經臺
    北市松山地政事務所以買賣為登記原因所為之所有權移轉登
    記予以塗銷、(三)被告戊○○、皓克公司就附表二所示之土地
    及建物所為之買賣契約暨所有權移轉契約應予撤銷、(四)被告
    皓克公司應將附表二所示之土地及建物於95年8 月16日經臺
    北縣汐止市地政事務所以買賣為登記原因所為之所有權移轉
    登記予以塗銷。
  (四)按不動產之買賣，關於標的物之範圍、價款之交付方式、交
    屋日期等均屬於契約必要之點，惟被告丙○○及乙○○各自
    所提出之不動產買賣合約書，就上開部分之內容卻不盡相同
    ，例如第1條第2項關於買賣標的物之範圍，第3條第2項關於
    買賣價款之第3次款及第4次款支付款方式、交屋之日期（買
    賣合約第6 條、第18條亦有所不同），而有關手寫字跡，又
    一模一樣，是其所提出之不動產買賣契約書顯係臨訟虛偽製
    作，委無可信。且上開買賣不動產之重要事項，如未合致，
    將影響買賣契約之效力，則豈有如被告丙○○所稱，先行簽
    訂買賣契約後，關於上開最重要之事項容後慢慢討論之理，
    顯見與交易慣例有違。又系爭不動產買賣標的物位於臺北市
    ○○地段信義區，每一停車位價值不斐，高達數百萬元，但
    被告丙○○為出賣人，竟毫不在意其對價金之影響，亦悖於
    常情。是以，被告丙○○與乙○○之買賣訂約過程如此貿然
    草率，倉促至隨意於代書攜帶之制式契約範本簽約，不在意
    上開必要之點是否合致，影印簽約之範本各自攜回了事，甚
    至混淆合約書之正本、影本，且不動產買賣合約書之份數亦
    不在意，足證其等買賣契約僅徒具形式，而無買賣之實質。
    其次，依土地登記簿謄本所載，附表一所示不動產登記原因
    發生日期為95年8月3日，惟不動產買賣合約書中之簽約日期
    卻記載為95年8月4日，更可彰顯被告丙○○根本不在意移轉
    登記原因是否真實，只要不動產得以趕快、順利辦理移轉登
    記即可，以免鼎容公司一旦無法繳息時，原告將發動保全程
    序，勢將阻礙其脫產行為。況且一被告丙○○與乙○○所提
    出之買賣契約第3 條關於尾款給付之約定，交屋日期訂於95
    年8 月20日，同時付清尾款，且賣方應於交屋前將原設籍於
    系爭不動產之戶籍全部遷出，第10條第1 項約定，被告丙○○應於被告乙○○付清尾款時，將房屋騰空點交與買方，然
    被告丙○○迄至96年4 月16日尚居住在臺北市○○路48號，
    並未遷離，此有戶籍謄本可證，更足認被告丙○○、乙○○
    並無實際點交不動產，虛偽簽訂買賣契約無疑。另查，因系
    爭不動產之移轉登記於95年8 月15日始辦理完成，鼎容公司
    之所以仍於同日繳息，無非避免系爭不動產遭強制執行查封
    而已，待不動產物權移轉行為確定完成後，次期旋即未再依
    約繳息，因此鼎容公司仍於95年8 月15日繳息，並不足作為
    被告間為系爭不動產買賣、移轉登記時，鼎容公司財務狀況
    仍屬正常之證明。
  (五)至於被告丙○○辯稱其於95年5月至7月間陸續向被告乙○○
    借款乙事，並未舉證證明渠等間確有借貸關係存在。再者，
    就借款之金額，被告丙○○先稱約莫新臺幣（下同）1,100,
    000元，後則改稱1,100,000元整，說法前後矛盾，是被告丙○○既未提出借貸之證據，且借貸金額說法不一，則其主張
    與被告鄭銘燦間有借貸關係云云，並無可採。次按債務已屆
    清償期，債務人就既存債務為清償者，故生減少積極財產之
    結果，但同時亦減少其消極財產，於債務人之資力並無影響
    ，不得指為民法第244條第1項或第2 項詐害行為。惟在代物
    清償，如代償物之價值較債權額為高，有損害於債權人之權
    利時，而受益人於受益時方知其情事者，仍有同法第2 項之
    適用；債務人不能清償債務，而將其不動產賣與債權人中之
    一人，以所得價金對於該債權人清償債務，須其對價低於該
    不動產之客觀價格，始能認為有損害於他債權人之權利；其
    對價是否相當，並應以買賣當時之價格為準。最高法院55年
    臺上字第2839號判例、89年臺上字第2491號判決可參。查被
    告丙○○陳稱其因95年間每月須繳納19萬餘元之房屋貸款，
    對其而言為一沈重負擔，而其先行償還能力所、金額較小的
    債務，而期待逐漸減少舉債，使債權債務單純化，適逢被告
    乙○○欲購置新屋，故雙方遂訂立系爭動產買賣契約，被告
    丙○○名下之不動產售予被告乙○○，雙方並同意以債權作
    價，作為買賣系爭不動產價金之一部，而被告乙○○同意就
    剩餘借款不再請求云云。是被告丙○○自認其於95年8 月間
    ，財務狀況已然不佳之情。按系爭不動產為被告丙○○債務
    之總擔保，就被告間是否存有約1,100,000 元之債權債務關
    係，已有疑義，倘被告間並無借貸關係存在，則對普通債權
    人而言，被告丙○○上開移轉所有權之行為，並未增加任何
    積極財產，抑或減少任何消極財產，卻損失對系爭不動產之
    所有權；縱有借貸關係存在，惟被告乙○○與原告均為被告
    丙○○之債權人，被告丙○○將其名下不動產移轉予被告乙○○之行為，並未獲得任何積極財產上之增加，亦僅減少消
    極財產1,100,000 元，卻損失系爭不動產之所有權，而被告
    乙○○則優先獲得債務之清償，取得系爭不動產所有權，被
    告丙○○此一以物代償之行為，顯然獨厚債權人乙○○，使
    系爭不動產扣除抵押權所擔保之債權範圍後剩餘之價值，全
    歸被告乙○○一人獨享，致使同為普通債權人之原告權利受
    損，是無論被告間是否有借貸關係存在，依最高法院上開見
    解，被告之行為應屬民法第244條第2項之詐害行為。
  (六)且按債權人應保全之債務人責任財產，以債之關係成立時之
    狀態為準，債權發生當時之責任財產為債務人之信用基礎，
    因詐害行為當時，尚未存在之債權，無受詐害行為所妨害可
    言。是債權人所得撤銷之債務人詐害行為，以債權成立後所
    為者為限。債權如係成立於詐害行為以前，詐害行為當時，
    債務雖未屆清償期，債權人亦得行使撤銷權。最高法院88年
    臺上字第976號判決可參。而鼎容公司自95年4月起陸續向原
    告借款35筆，並以被告丙○○、戊○○為連帶保證人，是被
    告丙○○之保證債務於斯時即已成立，僅因鼎容公司至95年
    8 月15日後未再依約繳息。是縱如被告所言，買賣契約於95
    年8月4日即已成立，而鼎容公司至95年8 月15日後始未繳息
    ，原告亦非不得行使撤銷權。綜上，被告丙○○為鼎容公司
    之董事，且為鼎容公司負責人鄧雲台之妻，對於鼎容公司之
    財務狀況必知之甚詳，而其於自身財務狀況已然不佳之際，
    為達脫產之目的，與被告乙○○共謀，以買賣為名義，將其
    所有如附表一所示之不動產所有權移轉予被告乙○○，此不
    動產買賣關係僅徒具形式，或為實質上不存在，或係通謀虛
    偽，是買賣契約既不成立或因通謀虛偽而無效，縱認買賣契
    約有效，然被告之行為，屬詐害行為，應予撤銷。
  (七)被告戊○○所有附表二之不動產原設定3,600,000 元最高限
    額抵押權予彰化商業銀行，而依其所提出之買賣契約書，記
    載買賣價金為3,000,000元，卻於簽約時即給付現金2,400,0
    00元，殊有違買賣不動產常情。且以此給付大額現金之方式
    ，而未以簽發票據或匯款等方式為之，亦有違一般生活經驗
    。且被告戊○○與皓克公司均位於臺北縣、市，而附表二所
    示不動產屬臺北縣汐止市地政事務所管轄，被告未就近委託
    土地登記專業代理人，卻遠至高雄委由訴外人即土地登記專
    業代理人林弘炤為系爭不動產買賣契約之見證人，且依上開
    不動產買賣契約書第12條記載，林弘炤僅收取區區手續費2,
    000 元，顯不足辦理移轉登記手續舟車旅費所需，亦有違常
    情。又依該不動產買賣契約書第11條記載，被告「雙方各執
    乙份為憑」，如有手寫加註字跡，各執之不動產買賣契約上
    之「手寫加註字跡」，不可能完全相同，但依被告戊○○與
    皓克公司分別提出之不動產買賣契約書，關於第3 條簽收明
    細之手寫字跡卻完全相同，而為共同使用，顯係臨訟虛偽製
    作。再以被告戊○○與皓克公司所提出之買賣契約第7條第3
    項前段約定，被告戊○○應於點交前將原設籍於本買賣標的
    物之戶籍、公司登記、營利事業登記、營業情形等全部遷離
    ，惟查被告戊○○迄至原告提起本件訴訟後，始匆匆於96年
    7 月間將戶籍自系爭不動產遷出，足證被告戊○○與皓克公
    司間虛偽簽訂買賣契約，而未實際點交不動產。
  (八)且被告戊○○與被告皓克公司間之買賣僅為達脫產目的，徒
    具形式，或為實質上不存在，或係通謀虛偽，或為詐害行為
    ，當係共謀為之，則被告戊○○雖於簽收明細中為簽收買賣
    價金之記載，亦不足作為被告皓克公司確有給付買賣價金之
    證明。至於被告皓克公司所提出之帳號明細單，雖有於95年
    8月7日提領現金2,400,000 元之記載，但僅足證明其有提領
    現金之事實，仍不足證明其將該現金交付被告戊○○。而其
    另提出之貸款申請書回條及現金支出傳票，其中貸款申請書
    回條日期為95年8月17日，與帳號明細單所記載之95年8月18
    日顯不一致，且帳戶明細單上「轉帳」之記載，僅係銀行之
    會計科目，於金融實務上，亦有可能發生匯款金額並非600,
    000元，可能為提領現金600,000元後，部分用作匯款，其餘
    部分則實際提領交付現金，簡言之，尚無從據此認定被告皓
    克公司已支付買賣價金。而所謂「匯款申請回條」，乃用作
    匯款人匯款後之客戶收執聯，表彰匯款人有匯款該金額入某
    帳戶之證明，依第一商業銀行印製之定型化匯款申請書，「
    匯款申請書回條」為匯款申請書第二聯，且匯款須臨櫃填寫
    匯款申請書，因第一商業銀行之匯款申請書有第一聯、第二
    聯，匯款申請時複寫為之，匯款申請書回條之金額，即為臨
    櫃匯款之金額，是不可能如被告所言，先將600,000 元轉帳
    匯款至彰化商業銀行被告戊○○之房貸償還專戶後，再由彰
    化商業銀行扣除被告戊○○之房貸餘額共計226,105 元後，
    再將剩餘款項返還被告皓克公司往來之第一銀行，由第一銀
    行事後補作「匯款申請回條」，足證被告所辯之虛妄。末按
    被告所提出之「現金支出傳票」，為第一商業銀行之內部傳
    票，會計科目為「（借）臨時存欠」，摘要欄記載「000000
    00000 」，係表示自該「00000000000」帳戶有領取373,895
    元，無由得出被告所謂之「轉出600,000 元整扣除代償所剩
    餘額373,895元，再由被告派員領取」云云之結論。
二、被告抗辯如下：
甲、被告丙○○部分：
  (一)被告丙○○於95年5月至7月間，因急用向被告乙○○陸續商
    借款項，每次約莫以100,000元、200,000元為單位之現金，
    前後共計約莫1,100,000 元，而附表一所示不動產因當初曾
    向上海商業儲蓄銀行辦理房屋貸款，故每月尚須按期返還高
    達190,000 元多之貸款本息，對被告丙○○而言，實屬沈重
    負擔，因得知被告乙○○正有意購置新屋，且當時被告丙○○早已積欠乙○○高達1,100,000 元之借款，始與被告乙○○約定，系爭房地以55,000,000元出售，由乙○○代償被告
    丙○○積欠上海商銀之房貸本息共計53,960,988元，另被告
    乙○○先前陸續借貸被告丙○○共計約1,100,000 元款項，
    亦以債權作價，視為買賣價金之一部，且其餘借款債務，被
    告乙○○亦大方表示不再請求，雙方就買賣標的、價金、給
    付條件皆意思合致，依法當然有效成立買賣契約，且於95年
    8月4日就上開合意條件，訂有不動產買賣契約書在案。
  (二)鼎容公司事實上並未遭票據交換所公告為拒絕往來戶，原告
    主張於95年8 月11日遭票據交換所公告為拒絕往來戶者，應
    係鼎容公司負責人，即被告丈夫鄧雲台個人，然鄧雲台個人
    並非原告所主張債權之借貸方。且依原告所述，鼎容公司繳
    息至95年8月15日，則原告主張借款清償遲延日期應自95年8
    月16日起算，惟查被告丙○○係於95年8月4日在見證人黃瑞
    玉的見證下，將系爭不動產出賣與被告乙○○，且簽有書面
    契約，此簽約日期係在原告主張鼎容公司清償不能之前，足
    見原告主張不實。再查，被告乙○○亦為被告丙○○之債權
    人，按常理論，被告丙○○與原告間係保證關係，且保證之
    金額高達68,051,804元，被告丙○○先行償還能力所及、金
    額較小的債務，而期待逐漸減少舉債，使債權債務單純化，
    亦屬任何理性之人會作成之判斷，再加上被告乙○○與被告
    丙○○雖認識，但交情不深，被告丙○○實不好意思多次積
    欠被告乙○○款項，未清償分文，又陸續不斷商借，適逢被
    告乙○○剛好欲購置新屋，故被告丙○○將名下尚須繳納高
    額貸款之系爭不動產出賣予被告乙○○，一方面減輕每月高
    額房貸壓力，另一方面亦清償被告乙○○先前出借之款項。
    從而，本件買賣雙方對於標的物及價金確實達成合意，買方
    並早已按契約約定為價金之給付，故而原告主張被告丙○○
    與乙○○之買賣關係暨所有權移轉契約不存在，顯無理由。
    至於原告雖稱被告丙○○所提出之買賣契約與被告乙○○所
    提出之契約內容不一致，惟被告丙○○所提出者確為當時簽
    約之內容，並無造假，且關於向被告乙○○所借貸之款項，
    亦無任何虛偽，蓋被告乙○○連高達53,960,988元之貸款都
    確實代為繳付，何必造假1,100,000元之債權。
  (三)按第三人主張表意人與相對人通謀而為虛偽意思表示者，該
    第三人應負舉證之責，最高法院48年臺上字第29號判例可參
    ，且當事人主張有利於己之事實，就其事實負有舉證之責，
    民事訴訟法第277 條，定有明文。上訴人主張：被上訴人通
    謀而為虛偽意思表示，共同侵害伊之債權，自有先就此項事
    實舉證之義務。上訴人所提證據，僅能證明其債權之存在及
    系爭房屋移轉之情形，對於被上訴人應負侵權行為責任之故
    意過失事實，則未能證明。縱證人劉某、王某陳述房地買賣
    之時日等，略有出入。亦不能據此免除上訴人應先負舉證之
    責，而謂被上訴人有共同侵權行為，最高法院73年臺上字第
    3506號判決亦可參。此外依最高法院86年度臺上字第3856號
    判決要旨所示：「民法第87條第1 項所謂通謀虛偽意思表示
    ，乃指表意人與相對人互相故意為非真意之表示而言，故相
    對人不僅須知表意人非真意，並須就表意人非真意之表示相
    與為非真意之合意，始為相當，若僅一方無欲為其意思表示
    所拘束之意，而表示與真意不符之意思者，尚不能指為通謀
    而為虛偽意思表示，在贈與或買賣契約，亦不能僅因契約當
    事人間有特殊親誼關係或價金之交付不實，即謂該贈與或買
    賣係通謀虛偽成立。原審謂上訴人未能舉證證明，僅以系爭
    買賣或贈與契約與常情不合為由，主張各該契約係出於通謀
    虛偽意思表示，為無可取，因而為上訴人敗訴之判決，泃無
    違誤。」是原告主張被告丙○○與乙○○間有通謀虛偽情事
    ，應就此有利之事實善盡舉證責任，而本件原告僅空言被告
    丙○○與乙○○為脫產行為，未為任何舉證證明被告丙○○
    與乙○○間有何「雙方皆故意為非真意表示」之情形，其主
    張顯非有據。且被告丙○○與乙○○之間確實有買賣關係，
    而原告又未能舉證證明被告之間為無償行為，且有惡意詐害
    債權情事，其主張依民法第244條第1項規定撤銷贈與契約云
    云，亦當屬無據。原告又另主張依民法第244條第2項規定撤
    銷買賣契約，但被告丙○○在系爭不動產每月高額貸款壓力
    ，且又積欠被告乙○○債務之情況下，處分其所有未經查封
    之系爭不動產，何以構成「明知」、「惡意」而損害原告之
    債權，此等撤銷詐害債權之要件，均未見原告予以舉證，自
    應駁回其訴。
  (四)依永慶房屋所查訪之信義區房價行情走勢，其中95年第3 季
    中單價房屋之平均值為每坪370,000 元上下，而系爭契約於
    95年8 月簽訂，買賣標的物為中古房屋，且非鋼骨建材，而
    僅鋼筋混凝土興建，以信義區比比皆是鋼骨新建大樓的情形
    下，取永慶房屋估算信義區中單價房屋平均值，即為每坪37
    0,000元上下，應屬合理。縱使取整數以每坪400,000元計算
    房價，系爭不動產權狀約115坪（包括車位），市價也約莫4
    6,000,000 元，縱使車位價格通常較每坪房價為高，為系爭
    契約約定之55,000,000元價款，如何也無法稱之為「不相當
    之代價」。再查，系爭買賣契約之價格如何決定，不僅涉及
    行情，也關係當時雙方買賣意願，等待出賣之時間成本，以
    及是否有仲介抽成而索取服務報酬等。原告不僅完全未予考
    慮，甚至未經查訪即指控被告間有以顯不相當之代價出賣附
    表一所示不動產，顯屬無稽。且本案買賣雙方並無親戚關係
    ，亦無在對方公司擔任職務，亦無業務往來，更遑論有檢查
    對方財務狀況，且系爭契約買賣價款，亦無低於市價達 1/3
    之情形，則原告援引最高法院89年臺上字第2491號判決，主
    張依民法第244條第2項規定撤銷買賣契約，應無理由。至於
    正連國際不動產估價師事務所所做成之估價報告書，其中以
    97年勘查的結果，去推算2 年前即95年間之房地產價格，是
    否準確，顯有疑義，又系爭估價報告記載，當時市場有回到
    買方市場的趨勢，房價微幅下修，顯見被告丙○○與乙○○
    買賣當時，房價有往下的趨勢，且議價空間增加，屬於買方
    市場，於此情形，系爭房地並非新屋，被告乙○○買屋動機
    ，並非投資，而係為自住之用，故而系爭房地即因屬中古屋
    性質，當時磋商議價之際，即遭殺價，而雙方之買賣，更節
    省了人力、時間，以及高額之仲介費，此亦為系爭估價報告
    未曾評估。再查，系爭估價報告顯然粗糙，甚至以平面車位
    與本件機械車位相比，而以收益法評估比較時，竟以閒置的
    案例作為系爭房地比較之樣本，既然屬於閒置的房地，是否
    表示「有行無市」，在市場需求不足的情況下，削價求售，
    實屬合理。
  (五)原告雖主張被告丙○○未遷離系爭房地，無實際點交予被告
    乙○○，故雙方為虛偽買賣云云，然依原告所提出之假處分
    執行筆錄所載：「八、債務人不在場，逕將封條揭示於門首
    」、「九、據管理員稱：該址目前由鄧雲台先生居住」等語
    ，顯見執行法院並未進入系爭房地內，並探究實際居住者為
    誰。且謂「據管理員稱」，但筆錄內亦未曾請該管理員簽名
    ，亦無記載該管理員姓氏，甚至是否曾經請該原提出身分證
    件證明為系爭不動產之管理員，亦值得推敲。故原告所提假
    處分執行筆錄，並無法實質證明當時居住於系爭房地者並非
    被告乙○○或其親友。又系爭房地是否依約點交，得向被告
    丙○○主張權利者，應係買賣人即被告乙○○，予原告並無
    關連，原告執此爭執，實屬無理。並聲明：如主文所示。
乙、被告乙○○部分：
  (一)被告乙○○與丙○○於95年8月4日就附表一所示不動產簽訂
    不動產買賣契約書，約定買賣價款55,000,000元，付款方式
    約定以代償原上海銀行第1順位及第2順位抵押貸款本息，以
    及前未清償借款抵償方式辦理。而被告乙○○於系爭不動產
    過戶後，即依買賣契約第12條約定，於95年8 月17日代償被
    告丙○○以系爭不動產於上海商銀承德分行抵押貸款未償本
    息53,960,988元，有電匯申請書3紙為證。按民法第345條第
    1 項規定，稱買賣者，謂當事人約定一方移轉財產權於他方
    ，他方支付價金之契約。系爭不動產業於95年8 月15日移轉
    登記予被告乙○○，被告乙○○並已依約代償銀行貸款，故
    已符合買賣契約中「移轉財產權」及「支付價金」之構成要
    件，其買賣為真正無疑。
  (二)原告主張被告乙○○與丙○○分別提出之不動產買賣合約書
    部分內容不盡相同，係屬臨訟虛偽，顯不足採，蓋被告乙○○與丙○○於95年8月4日就系爭不動產買賣關於標的物內容
    、價金、付款方式談妥後，即先行於代書所攜帶之契約書「
    正本」上簽名用印，而就其他細節如交屋時間等，則在簽名
    用印後討論，惟該契約書正本係以複寫紙繕寫而為1式2份，
    一旦改來改去將損及契約書之功整，為討論方便乃先將契約
    書影印，並將影印本之契約書交給雙方繼續討論交屋等細節
    ，故嗣雙方發現漏載第1條第2項停車位，乃於約定交屋日為
    95年8 月20日後，即同時於「正本」上補記上開停車位內容
    及第3條第2 項第4次付款之交屋日期，之後「正本」則由雙
    方各執1 份。然被告乙○○在事後保存時，並未將先前之「
    影本」銷毀，而與「正本」一併保存，此為先後有2 份內容
    不盡相同合約之原委，而被告乙○○因事務繁忙，誤將先前
    尚未加註其他條款之「契約書影印本」提供予律師並提出鈞
    院，實屬有誤，但並非臨訟偽造。至於原告所指2 份合約不
    同之處，即第3條第2項第3次付款開立本票擔保及第6條貸款
    約定內容之刪除，此與雙方約定由買方代償銀行貸款之付款
    方式相符，因原合約乃制式內容，雙方疏未刪除上開條款，
    嗣合意於「契約書正本」上刪除以符合交易內容，有何不法
    或虛偽之處。再原告所指 2份合約內容不盡相同之處，其原
    委係因一為未定稿之「契約書影本」，一為已定稿之「契約
    書正本」，原不影響買賣雙方權益，亦非2 份合約有任何牴
    觸或矛盾之處，況契約於簽立後，契約當事人再合意修改或
    補充合約條款，本屬契約自由範疇，並無不可。
  (三)按民法第244條第2項規定，債務人所為之有償行為，於行為
    時明知有損害於債權人之權利者，以受益人於受益時亦知其
    情事者為限，債權人得聲請法院撤銷之。依被告丙○○自承
    ，其出售系爭不動產之原因乃因每月尚須負擔高額房貸本息
    ，如被告丙○○未出售系爭房地，則其每月需支出貸款，日
    久必減損其積極財產，造成償債能力下降，此為社會上常見
    無力繳納高額房貸者，但求買方承受銀行貸款，即同意出售
    房屋者，故被告丙○○之售屋行為，乃積極減少其負債，增
    加日後之償債能力，應係對原告及其他一般債權人有利。再
    被告丙○○果無力支付房貸，若未將不動產出售，而日後由
    債權銀行或一般債權人聲請拍賣，則將因拍賣程序耗時而增
    加被告丙○○應負擔之銀行本息債務，且拍賣之金額較正常
    交易可得金額為低，亦為不待爭執之事實，故被告丙○○之
    售屋行為，應係對原告及其他債權人有利。又被告丙○○將
    系爭不動產出售之時間為95年8月4日，當時鼎容公司或被告
    丙○○並未積欠原告任何款項，原告於被告交易時即非所謂
    債權人，被告間之不動產買賣行為，如何詐害原告或其他一
    般債權人。縱原告於被告乙○○與丙○○為系爭不動產買賣
    時，已係被告丙○○之債權人，則被告乙○○否認知情原告
    為被告丙○○債權人之情事，亦否認知情系爭不動產之買賣
    行情有害原告之權利，原告就此自應負舉證責任。
  (四)系爭估價報告書業已說明本件買賣當時市場有回到買方市場
    的趨勢，而95年度中古屋約在每坪500,000至650,000之間，
    則系爭標的物在95年間，其交易價格若在55,350,000元（50
    0,000元103.95坪＋1,690,000元車位收益價格2 個車位
    ）至70,940,000元（650,000元103.95坪＋1,690,000元車
    位收益價格2 個車位）之間，均屬合理。按不動產買賣之
    價格，其形成雖難免不受周遭環境及經濟機能等客觀因素之
    影響，但最後均係取決於當事人主觀上自由之意思與判斷，
    祇須雙方互相表示同意，即可成交，最高法院80年度臺上字
    第2713號判決可參，本件參酌交易當時影響之交易因素，依
    估價報告書所載有房價小幅下跌、議價空間微幅增加、市場
    回到買方市場等客觀因素，加上本件賣方即被告丙○○因個
    人為減輕當時每月高額之房貸壓力而急於出售之情，暨被告
    乙○○與賣方係直接交易，未透過仲介居間介紹，可省下4%
    至6%之仲介費用約2,200,000元至3,300,000元等情，故被告
    之買受價格若包含上開仲介費，將高達57,200,000元至58,3
    00,000元之間，依上開說明，本件交易價格應屬合理。綜上
    ，系爭不動產評估報告書所決定之估價金額，雖屬偏高，惟
    依其所分析之因素，評估本案系爭交易價格，依上開說明容
    屬合理，原告指被告間之交易價格偏低，顯屬虛偽，應不可
    採。至於原告雖依據96年4 月16日鈞院假處分執行筆錄上管
    理員所稱「該址目前由鄧雲台先生居住」，主張被告間未有
    實際交屋行為，惟該執行筆錄上所稱管理員究係何人，其是
    否確為管理員，已有疑義，況當日執行人員及管理員，均未
    進入察看，何能確定係由鄧雲台居住，故該執行筆錄應無證
    明力。並聲明：如主文所示。
丙、被告戊○○部分：
    被告戊○○於95年8月4日經人仲介將附表二所示不動產以3,
    000,000 元之價格出售予被告皓克公司，雙方就買賣標的、
    價金、給付條件皆意思合致，依法當然有效成立買賣契約，
    且雙方並立有不動產買賣合約書可證。且依原告所述，鼎容
    公司繳息至95年8 月15日，則原告主張借款清償遲延日期應
    自95年8 月16日起算，惟查被告戊○○係於95年8月4日在見
    證人林弘炤的見證下，將系爭不動產出賣予被告皓克公司，
    且簽有書面契約，此簽約日期係在原告主張鼎容公司清償不
    能之前，則原告主張在被告戊○○擔保之鼎容公司仍按期清
    償之際，其出賣名下未經查封登記之不動產予他人，此為脫
    免其擔任保證人之責任云云，顯屬無理。又鼎容公司事實上
    並未遭票據交換所公告為拒絕往來戶，原告主張於95年8 月
    11日遭票據交換所公告為拒絕往來戶者，應係鼎容公司負責
    人，即被告戊○○之兄長鄧雲台個人，然鄧雲台個人並非原
    告所主張債權之借貸方。再查，原告自96年2 月始以華吉存
    字第52號華南商業銀行函發文函送被告戊○○所保證之借款
    人鼎容公司，表示該公司將遭原告列為拒絕往來戶，而被告
    戊○○雖知所保證之鼎容公司財務不佳，然確信該公司本於
    誠意努力清償公司債務，而被告戊○○於95年8月4日將名下
    動產變賣換價之際，鼎容公司並無遭原告拒絕往來之情事，
    故原告主張被告戊○○在鼎容公司列為拒絕往來戶後，為脫
    免自身擔任鼎容公司連帶保證人之責任，惡意處分財產，以
    免強制執行云云，顯有誤會。是以，買賣雙方對於標的及價
    金確實達成合意，而被告戊○○因急需現金，故向被告皓克
    公司要求以現金給付價款，而被告戊○○確實於95年8月7日
    收受被告皓克公司交付之現款2,400,000元，第2期價金600,
    000元亦在被告皓克公司代為清償銀行房貸後，將餘額373,8
    95元以現金交付，故而原告主張買賣契約不存在，亦屬無理
    ，蓋若買賣契約不存在，何須交付現金並代償貸款。至於原
    告主張依民法第244 條規定撤銷詐害債權，自應就被告戊○○與皓克公司間就系爭房地之買賣為「通謀虛偽」，抑或雙
    方「明知」而「惡意詐害」原告債權等構成要件負舉證責任
    ，惟原告迄未能舉證，自應駁回其訴。並聲明：如主文所示
    。
丁、被告皓克公司部分：
    被告皓克公司於95年3 月核准設立，公司經營電子材料、機
    械、電器批發等業務，被告皓克公司以3,000,000 元買受附
    表二所示不動產，並簽訂有不動產買賣契約書可證，且經證
    人林弘炤見證屬實，買賣雙方對於標的物及價金業已合意，
    契約依法已經成立。原告雖主張被告皓克公司所提出之契約
    內容，與被告戊○○所提出契約之手寫字樣相同，而認買賣
    為虛偽，此顯屬臆測之詞，並無證據，且買賣契約為非要式
    行為，不以書面存在為必要，原告爭執被告皓克公司契約影
    本，毫無實益；至其另主張林弘炤收取費用過低，故可證買
    賣契約非實在云云，惟系爭契約第12條已清楚載明，林弘炤
    所收取之2,000 元，僅為本件買賣契約簽約之費用，後續之
    過戶移轉登記申請，代書會另行收取登記代辦費，原告以此
    質疑買賣之真實性，顯屬無稽。而被告皓克公司已依約於95
    年8月7日以現金給付第1期價款2,400,000元，有帳戶明細可
    證，至於第2期款項，依買賣契約第3條約定，被告皓克公司
    應清償被告戊○○就系爭房地向銀行借貸之款項，以代買賣
    價金之一部，若有餘款再以現金給付，此價金給付方式乃買
    賣雙方合意之內容，原告以現金給付方式質疑買賣之真實性
    ，亦無依據。嗣後被告皓克公司並已依約於95年8 月18日提
    領600,000元，先將其中226,105元匯至被告戊○○之房貸銀
    行彰化銀行，剩餘之373,895 元，再由被告皓克公司派員偕
    同被告戊○○臨櫃提領交付，由被告戊○○收受無訛，此有
    「匯款申請書回條」及「現金支出傳票」可證。是以，被告
    皓克公司確實依據系爭契約給付買賣價金，並經被告戊○○
    確實點收簽名、捺按指印以資證明，且被告皓克公司及負責
    人丁○○，與被告戊○○、鄧玉娟等人均無親屬或僱傭關係
    ，豈有理由為其等清償房地貸款，並將剩餘價款以現金交付
    ，顯然被告皓克公司確為系爭房地之買受人，故始有交付價
    款並代為清償房屋貸款之舉。從而，原告指稱系爭買賣契約
    非真正而主張買賣契約不存在，顯無依據。至於原告備位聲
    明部分主張通謀虛偽意思表示或撤銷詐害債權，均未舉證以
    資證明，自應予以駁回。另原告提出被告戊○○之戶籍謄本
    ，主張被告戊○○未自系爭房地遷出戶籍，故買賣契約並非
    真實，然出賣人遲誤辦理戶籍遷出登記，與買賣契約是否成
    立並無關係，原告主張顯屬臆測而無實據。並聲明：如主文
    所示。
三、兩造不爭執之事項：
  (一)鼎容公司陸續向原告借款35筆，合計68,051,804元，並有其
    餘信用狀墊款，被告丙○○為鼎容公司負責人鄧雲台之配偶
    ，同時為鼎容公司之董事，被告戊○○則為鄧雲台之妹妹，
    並同時為鼎容公司之監察人，其2 人均為鼎容公司向原告借
    款之連帶保證人，然鼎容公司僅繳息至95年8 月15日，即未
    再依約清償。
  (二)被告丙○○於95年8 月15日將其所有如附表一所示之不動產
    所有權以買賣為登記原因移轉予被告乙○○；被告戊○○則
    於95年8 月16日將其所有如附表二所示之不動產所有權以買
    賣為登記原因移轉予被告皓克公司。
四、兩造爭執事項與本院之判斷：
    原告起訴主張被告間並無買賣之真意，為通謀虛偽意思表示
    ，請求確認買賣契約及所有權移轉契約不存在，並備位主張
    被告間之買賣契約為無償之贈與契約或有償但不利於債權人
    之詐害債權行為，而依民法第244 條規定主張撤銷詐害債權
    ，併均請求塗銷所有權移轉登記。被告則均辯稱其等業已簽
    訂買賣契約並支付價金完成所有權移轉登記，確有買賣之真
    意，且鼎容公司於買賣契約簽訂時並非拒絕往來戶，實無詐
    害債權之可能，而原告又未能舉證證明被告有民法第244 條
    所規定之要件，自應駁回其訴。是本件應審酌之重點，即在
    於被告之間是否有買賣之真意、是否有民法第244 條所規定
    之詐害債權行為。本院判斷如下：
  (一)按第三人主張表意人與相對人通謀而為虛偽意思表示者，該
    第三人應負舉證之責，最高法院48年臺上字第29號判例可參
    。且民法第87條之通謀虛偽表示，指表意人與相對人相互明
    知為非真意之表示而言，故表意人之相對人不僅須知表意人
    非真意，並須就表意人非真意之表示相與為非真意之合意，
    始為相當。若僅一方無欲為其意思表示所拘束之意而表示與
    真意不符之意思者，即難指為通謀而為虛偽意思表示，最高
    法院51年臺上字第215判例、50年臺上字第421號、62年臺上
    字第316 號判例意旨亦可資參照。而依最高法院86年度臺上
    字第3856號判決要旨所示：「民法第87條第1 項所謂通謀虛
    偽意思表示，乃指表意人與相對人互相故意為非真意之表示
    而言，故相對人不僅須知表意人非真意，並須就表意人非真
    意之表示相與為非真意之合意，始為相當，若僅一方無欲為
    其意思表示所拘束之意，而表示與真意不符之意思者，尚不
    能指為通謀而為虛偽意思表示，在贈與或買賣契約，亦不能
    僅因契約當事人間有特殊親誼關係或價金之交付不實，即謂
    該贈與或買賣係通謀虛偽成立。」
  (二)查原告主張鼎容公司於95年8 月11日發生退票遭票據交換所
    公告為拒絕往來戶云云，業為被告所否認，且未能提出證據
    以資證明，而依被告戊○○所提出原告於96年2月2日所發華
    吉存字第52號函所示（本院卷第96頁），鼎容公司係於96年
    2月2日始經臺灣票據交換所通報為拒絕往來戶，足證原告主
    張上情，並非真實，無以採信。次查，被告丙○○與乙○○
    就附表一所示之不動產，於95年8月4日簽訂不動產買賣合約
    書，此有其等分別所提出而經其親自簽名、蓋章之不動產買
    賣合約書各1 份附卷可稽（本院卷第101頁、第122頁），依
    民事訴訟法第358條第1項規定，私文書經本人或其代理人簽
    名、蓋章或按指印或有法院或公證人之認證者，推定為真正
    。原告雖主張被告丙○○與乙○○所提出之不動產買賣合約
    書，其中第1條第2 項、第3條第2項、第6條、第18條有所不
    同，而經本院核對後確有記載文字不盡相同之情況，然被告
    乙○○辯稱其有2 份契約書，第1份為未定稿前之契約，第2
    份為定稿後之契約，並提出第2份契約書為證（本院卷第157
    頁），且經本院核對原本無誤，而考其內容，均與被告丙○○所提出之契約內容一致，堪信被告乙○○所辯為真。至於
    原告於被告乙○○提出不動產買賣合約書原本後，竟又再質
    疑被告丙○○與乙○○所持有之契約內容手寫字樣均屬一致
    而有違常情云云，惟就此等情節何以違反常情，未能盡其釋
    明義務，或提出證據以資證明，所稱自不足採信。是被告丙○○與乙○○主張其等確有簽訂買賣契約等情，應屬事實。
    而依系爭不動產買賣合約書第3條約定，買賣契約價金55,00
    0,000 元應由被告乙○○代償被告丙○○在上海銀行之貸款
    本息作為支付，第19條第2 項約定，雙方同意被告乙○○先
    前已支借予被告丙○○之資金部分作為本次不動產買賣價金
    之自備款，而依被告丙○○所提出之上海商業銀行放款清償
    對帳單所示（本院卷第121 頁），其所積欠之貸款本息總計
    53,960,988 元（523,783＋1,180＋53,300,000＋136,025＝
    53,960,988），而被告乙○○則於95年8月17日匯款53,960,
    988 元至被告丙○○上開貸款帳戶清償貸款本息內，此有電
    匯申請書3 紙附卷可證（本院卷第107頁至第109頁），原告
    對上開文書真正既不爭執，堪信被告所辯為真。至於原告雖
    主張被告丙○○與乙○○應舉證證明渠等間確有借貸1,100,
    000 元之事實，惟被告丙○○與乙○○均未否認借款之真實
    性，且被告乙○○既已確實依約代為清償被告丙○○之高額
    貸款本息，就此小額之借款，實無憑空捏造之必要，況民間
    一般無擔保之小額借貸，未立書據者多所常見，被告丙○○
    與乙○○雖未能提出證據，惟仍應認其所辯為真正。又被告
    丙○○固然未依系爭契約第3條約定於95年8月20日交屋前將
    原設籍於系爭不動產之戶籍全部遷出，而遲至96年4 月13日
    始將戶籍自附表一所示之不動產內遷出，此有卷附被告丙○○之戶籍謄本1紙可查（本院卷第213頁）。然戶籍登記本為
    戶政機關為管理戶籍而為之行政登記事項，縱未遷移，亦不
    得據此認定買賣雙方未履行點交義務，或買賣契約有通謀虛
    偽意思表示之情形；且依原告所提出之本院96年度執全字第
    920號假處分執行筆錄之記載（本院卷第215頁），亦僅說明
    附表一所示房屋內「目前由鄧雲台先生居住」，並未記載被
    告丙○○是否居住，自不得僅憑此認定被告丙○○實際居住
    該屋內，況且上開筆錄僅記載「據管理員稱」，真實情況是
    否確為如此，仍屬有疑，難以遽採。此外，原告並未提出任
    何證據足以證明被告丙○○與乙○○有通謀而為虛偽意思表
    示之事實，依前開說明，自應認其未盡舉證責任。從而，被
    告丙○○與乙○○簽訂不動產買賣合約書後，已依約履行交
    付價金、移轉所有權，且於簽約或履約時，鼎容公司從未經
    通報為拒絕往來戶，自不得僅依鼎容公司於95年8 月15日後
    即未清償債務，以及被告鄧玉娟為鼎容公司負責人之配偶及
    擔任公司董事，即臆測其與被告乙○○之間有通謀虛偽意思
    表示之情形；又縱認被告高玉娟確有意脫免其擔任鼎容公司
    借款連帶保證人之責任，惟原告亦未能舉證證明被告乙○○
    與被告丙○○或鼎容公司、鄧雲台之間存有任何特殊情誼，
    而有與之通謀虛偽意思表示之可能性，其請求確認被告丙○○與乙○○間買賣契約關係暨所有權移轉登記契約關係不存
    在，併請求塗銷所有權移轉登記，實屬無據。
  (三)又查被告戊○○與皓克公司就附表二所示之不動產，於95年
    8月4日簽訂不動產買賣契約書，此有其等分別所提出並經其
    親自簽名、蓋章之不動產買賣契約書各1 份附卷可稽（本院
    卷第73頁、第89頁），依民事訴訟法第358條第1項規定，私
    文書經本人或其代理人簽名、蓋章或按指印或有法院或公證
    人之認證者，推定為真正。原告雖主張被告戊○○與皓克公
    司所提出之不動產買賣契約書手寫註記文字完全相同，故為
    臨訟杜撰云云，惟買賣契約並非要式行為，縱未簽定書面之
    買賣契約，亦無礙買賣契約之效力，且買賣契約內容手寫註
    記之字跡相同，並無任何違反常情之事，而原告又未能舉證
    此種情形究竟與何種買賣習慣有違，其主張買賣契約為臨訟
    杜撰云云，實屬無據，難以採信。是被告戊○○與皓克公司
    主張其等確有簽訂買賣契約等情，應屬事實。依上開不動產
    買賣契約書第2 條約定，買賣總價為3,000,000元，第4條則
    約定付款日期95年8月4日給付2,400,000元、95年8月19日給
    付600,000 元，並經被告戊○○簽名表示已於95年8月7日收
    受2,400,000元，另於95年8月18日收受代償226,105 元彰化
    銀行房貸、餘款373,895 元現金收訖無誤，依前揭規定，自
    應認記載此等內容之文書為真正。且依被告皓克公司所提出
    之存摺影本（本院卷第80頁），該公司確實曾於95年8月7日
    提領現金2,400,000 元，且依其所提出之取款憑條及匯款申
    請書回條、現金支出傳票（本院卷第80頁、第81頁、第 140
    頁），被告皓克公司確實於95年8月18日領取600,000元，其
    中226,105元匯款至被告戊○○位於彰化銀行汐止分行之000
    00000000000號帳戶，其餘金額373,895則以現金領出。原告
    雖主張皓克公司提領2,400,000 元後恐未交付被告戊○○而
    另行轉至其他帳戶，其餘600,000 元亦未代償貸款或早已匯
    至其他帳戶，且以現金給付2,400,000 元有違交易常規云云
    ，然經本院函查結果，被告皓克公司於95年8月7日提領2,40
    0,000元後並未轉匯至其他帳戶，且於95年8月18日領取600,
    000 元後，確實部分匯款至被告戊○○帳戶，部分提領現金
    ，此有第一商銀96年10月3日一永春字第139號函、96年11月
    13日一永春字第167 號函在卷可參（本院卷第184頁、第207
    頁），而所謂以現金交付買賣價金有違交易常規，亦未能舉
    證以明所指「交易常規」為何，有何違反之情形，而此更非
    已顯著之事實，其主張自均非可信。又原告主張被告戊○○
    與皓克公司簽約時之證人林弘炤之代書事務所位於高雄，且
    僅收取2,000 元之簽約金，顯屬過低云云，縱屬實情，惟此
    仍尚不足以推認被告間之買賣有何虛偽之情。至於原告另主
    張被告戊○○未依約於點交前遷出戶籍、公司登記與營利事
    業登記，而遲於96年7 月間始為遷出，足證並未實際點交不
    動產而為虛偽簽訂買賣契約云云，惟依前所述，戶籍、公司
    登記與營利事業登記，僅為行政管理之登記事項，未能據以
    認定買賣契約當事人是否已履行點交之義務，且縱使被告戊○○未依約時間為遷出登記，有其戶籍謄本可參（本院卷第
    214 頁），然此亦僅屬買賣契約有無違約責任之問題，尚不
    足據此推論被告戊○○與皓克公司間係通謀虛偽意思表示而
    訂立買賣契約。此外，原告並未提出任何證據足以證明被告
    戊○○與皓克公司之間有通謀而為虛偽意思表示之事實，依
    前開說明，自應認其未盡舉證責任。從而，被告戊○○與皓
    克公司簽訂不動產買賣契約書後，已依約履行交付價金、移
    轉所有權，且於簽約或履約時，鼎容公司從未經通報為拒絕
    往來戶，自不得僅依鼎容公司於95年8 月15日後即未清償債
    務，以及被告戊○○為鼎容公司負責人之妹妹及擔任公司監
    察人，即臆測其與被告皓克公司之間有通謀虛偽意思表示之
    情形；又縱認被告戊○○因身為鼎容公司監察人而知悉公司
    償債能力不佳，確有意脫免其擔任鼎容公司借款連帶保證人
    之責任，惟原告亦未能舉證證明被告皓克公司或其負責人丁○○與被告戊○○或鼎容公司、鄧雲台之間存有任何特殊情
    誼，而有與之通謀虛偽意思表示之可能性，其請求確認被告
    戊○○與皓克公司間買賣契約關係暨所有權移轉登記契約關
    係不存在，併請求塗銷所有權移轉登記，實屬無據。
  (四)按債務人所為之無償行為，有害及債權者，債權人得聲請法
    院撤銷之，民法第244條第1項定有明文，是債權人依此規定
    聲請法院撤銷無償行為者，依民事訴訟法第277 條前段規定
    ，自應舉證證明債務人所為者屬無償行為。而依本院上開認
    定，被告丙○○與乙○○，以及被告戊○○與皓克公司之間
    ，均有真實之買賣契約關係，且已依約履行買賣雙方之交付
    價金與移轉所有權義務，則其等所為即屬有償之買賣契約行
    為，而非無償行為。從而，原告依民法第244條第1項規定請
    求撤銷被告間之贈與契約，顯與法律規定不合，無以准許。
    又按債務人所為之有償行為，於行為時明知有損害於債權人
    之權利者，以受益人於受益時亦知其情事者為限，債權人得
    聲請法院撤銷之，民法第244條第2項亦定有明文。依此規定
    ，債權人聲請法院撤銷債務人之有償行為者，必須受益人於
    受益時亦知其情事者始足當之，而依民事訴訟法第277 條前
    段規定，自應由主張此有利於己事實之人負舉證責任。查本
    件被告丙○○、戊○○分別與被告乙○○、皓克公司訂立不
    動產買賣合約書後，由被告乙○○、皓克公司分別取得附表
    一、附表二所示不動產之所有權，其等為買賣契約有償行為
    之受益人，依前揭說明，原告就被告乙○○及皓克公司於受
    益時亦知悉該買賣行為有損於原告之事實，自應負舉證之責
    。惟查原告迄今均未能舉證證明其等明知之情事，至於原告
    主張被告丙○○與乙○○間之買賣契約有低於市價之情況，
    經本院依原告聲請函請正聯國際不動產估價師事務所就附表
    一所示不動產包含機械式車位2個於95年8月間之交易價格進
    行鑑定，其鑑定價格結論認為：「本案經比較法及收益法評
    估後決定房地比較價格為每坪5,988,000 元，車位比較價格
    為每位2,000,000元；收益價格為每坪577,547元，車位收益
    價格為每位1,690,932 元，其於加權平均及整數化後，房地
    單價為每坪588,000元，車位單價為1,845,000元，總價為64
    ,812,600 元」，此有該事務所97年2月4 日九七正聯國際估
    字第0802001號函附估價報告書在卷可查（本院卷第229頁）
    。而被告丙○○與乙○○間買賣契約總價為55,000,000元，
    僅低於前開估價報告書9,812,600元，僅低於鑑定價格15%。
    再依估價告報書第11頁之記載，附表一所示不動產所處地段
    內，95年度中古屋約在每坪500,000至650,000之間，則系爭
    標的物在95年間，其交易價格若在55,350,000 元（500,000
    元103.95坪＋1,690,000元車位收益價格2個車位）至70
    ,940,000 元（650,000元103.95坪＋1,690,000 元車位收
    益價格2 個車位）之間，應認均屬合理，與此最低合理價
    格相較，本件成交價格55,000,000元更僅略低350,000 元，
    約為鑑定價格0.5%。參酌被告丙○○辯稱其每月須負擔約莫
    190,000元之貸款本息，有清償本息明細可查（本院卷第120
    頁），於此貸款壓力下，前開差價應屬買賣雙方屬合理之議
    價空間。從而，原告主張被告乙○○以低價購買附表一所示
    不動產而明知有損於原告之債權云云，核屬無據，其依據民
    法第244條第2項規定，請求撤銷被告間之買賣契約與所有權
    移轉契約，併塗銷所有權移轉登記，為無理由。
五、綜合上述，本件原告未能舉證證明被告之間買賣契約有通謀
    虛偽意思表示之情形，亦未能證明被告之間為無償之贈與行
    為，而就被告是否明知有損於原告債權乙節，亦無法舉證，
    則其先位聲明請求確認被告間之買賣契約關係暨所有權移轉
    契約關係不存在，第1 備位聲明請求撤銷被告間之贈與契約
    關係暨所有權移轉契約，以及第2 備位聲明請求撤銷被告間
    之買賣契約關係暨所有權移轉契約，及併請求塗銷所有權移
    轉登記，均無理由，應予駁回。
六、本案事證已臻明確，兩造其餘攻擊防禦方法及未經本院援用
    之證據，核與判決之結果不生影響，爰不予逐一論駁，併此
    敘明。
據上論結，本件原告之訴為無理由，依民事訴訟法第78條，判決
如主文。
中    華    民    國    97    年    3     月    19    日
                  民事第四庭    法  官  余明賢
以上正本係照原本作成
如對本判決上訴，須於判決送達後20日內向本院提出上訴狀
中    華    民    國    97    年    3     月    19    日
                                書記官  楊勝欽
【附表一】
┌──┬──────────────┬──┬──┬───┬──────┐
│    │    土   地   座   落       │    │    │      │            │
│編號├───┬────┬──┬──┤地號│地目│ 面積 │  權利範圍  │
│    │縣  市│鄉鎮市區○ 段 ○○段│    │    │（㎡）│            │
├──┼───┼────┼──┼──┼──┼──┼───┼──────┤
│ 1  │臺北市│ 信義區 │信義│ 5  │ 35 │ 建 │  683 │15916/100000│
└──┴───┴────┴──┴──┴──┴──┴───┴──────┘
┌──┬──┬─────┬─────┬─────┬─────────────┬─────┐
│    │    │          │          │建築樣式主│      建  物  面  積      │          │
│編號│建號│ 基地座落 │ 建物門牌 │要建築材料├──────┬──────┤ 權利範圍 │
│    │    │          │          │及房屋層數│樓層面積合計│附屬建物    │          │
├──┼──┼─────┼─────┼─────┼──────┼──────┼─────┤
│    │    │臺北市信義│臺北市信義│  共8層   │1層：160.12 │陽台：31.58 │          │     │
│ 1  │945 │區○○段 5│區○○路48├─────┤            │            │ 全   部  │
│    │    │小段35地號│號        │鋼筋混凝土│夾層：68.58 │雨遮：10.48 │          │
└──┴──┴─────┴─────┴─────┴──────┴──────┴─────┘
【附表二】
┌──┬───────────────┬───┬──┬───┬─────┐
│    │  土地座落                    │      │    │      │          │
│編號├───┬────┬──┬───┤ 地號 │地目│ 面積 │ 權利範圍 │
│    │縣  市│鄉鎮市區○ 段 ○ ○段 │      │    │（㎡）│          │
├──┼───┼────┼──┼───┼───┼──┼───┼─────┤
│ 1  │臺北縣│ 汐止市 │社后│社后頂│97-43 │ 建 │ 533  │1750/53300│
└──┴───┴────┴──┴───┴───┴──┴───┴─────┘
┌──┬──┬─────┬─────┬─────┬─────────────┬─────┐
│    │    │          │          │建築樣式主│     建  物  面  積       │          │
│編號│建號│ 基地座落 │ 建物門牌 │要建築材料├──────┬──────┤ 權利範圍 │
│    │    │          │          │及房屋層數│樓層面積合計│附屬建物    │          │
├──┼──┼─────┼─────┼─────┼──────┼──────┼─────┤
│    │    │臺北縣汐止│臺北縣汐止│  共7層   │            │            │          │     │
│ 1  │5531│市○○段社│市○○街33├─────┤6層：80.48  │陽台：3.5   │ 全   部  │
│    │    │后頂小段97│號6樓     │鋼筋混凝土│            │            │          │
│    │    │-43地號   │          │          │            │            │          │
└──┴──┴─────┴─────┴─────┴──────┴──────┴─────┘


司法院資訊處製作；財團法人民間司法改革基金會備份。
